最高法院民事判決　　　　　　　　　　110年度台上字第2458號
上　訴　人　邱仕選
訴訟代理人　鄭嘉欣律師
被 上訴 人　張鳳鳴
訴訟代理人　方正儒律師
上列當事人間請求返還所有物等事件，上訴人對於中華民國 110
年1 月15日臺灣高等法院第二審判決（109年度上字第631號），
提起上訴，本院判決如下：
    主  文
原判決廢棄，發回臺灣高等法院。
    理  由
一、本件被上訴人主張：伊於民國102 年間買受坐落臺北市○○
    區○○段0○段000地號土地（下稱系爭土地）應有部分及其
    上門牌號碼臺北市○○區○○路000號10樓房屋（下稱523號
    10樓房屋），嗣於106 年間遷入該屋，始發現上訴人於其所
    有坐落系爭土地上門牌號碼臺北市○○區○○路000號9樓房
    屋（下稱527號9樓房屋）之屋頂平台（下稱系爭平台）上，
    搭建如原判決附圖（下稱附圖）所示A、B、C 三部分之建物
    （下分以編號稱之，合稱系爭增建物）。523號10樓房屋、5
    27號9 樓房屋所屬之圓山之星大樓（下稱系爭大樓）社區住
    戶間，並未就上訴人得專用系爭平台成立分管協議，系爭大
    樓區分所有權人會議雖曾於103年6月25日決議各棟屋頂由頂
    樓區分所有權人專用並得增建加蓋（下稱系爭決議），然伊
    未參與該次會議，不應受其拘束。又系爭平台屬全體區分所
    有權人共有之公共區域，其上設有甲種防火門而具逃生功能
    ，系爭增建物之設置已妨礙523 號10樓房屋之視野、通風、
    採光及大樓住戶之逃生，違反共有物之使用目的及相關法令
    等情。爰依民法第767條第1項、第821 條規定，求為命上訴
    人拆除系爭增建物之判決。
二、上訴人則以：伊於86年間買受527號9樓房屋時，系爭平台上
    即設有A、C部分增建物，B 部分增建物則係伊於買受後所搭
    蓋。系爭大樓由3 棟樓組成，如遇緊急事故，被上訴人得前
    往523號、525號頂樓屋頂平台避難，系爭增建物不致妨礙被
    上訴人之逃生路線。且系爭決議已約定各頂樓區分所有權人
    就屋頂有專用權並得增建加蓋，伊自得依系爭決議使用系爭
    平台，被上訴人購屋時即知悉系爭增建物存在而仍決意購買
    ，應受系爭決議及分管協議之拘束。況伊已將通往系爭平台
    大門之鑰匙交由系爭大樓管理員保管，任何共有人均可前往
    系爭平台。被上訴人訴請伊拆除系爭增建物，係屬權利濫用
    ，有違誠信原則等語，資為抗辯。
三、原判決維持第一審所為上訴人敗訴之判決，駁回其上訴，無
    非以：查523號10樓與527號9 樓房屋係依同一建造執照興建
    ，各為兩造所有；系爭大樓共有部分即21893 建號建物，包
    括平台1.99平方公尺、屋頂突出物78.12 平方公尺、地下層
    296.12平方公尺；系爭大樓區分所有權人會議曾於103年6月
    25日以系爭決議約定共有部分之系爭平台由上訴人專用，上
    訴人於86年間買受527號9樓房屋及A、C部分增建物，其再搭
    建B 部分增建物，為系爭增建物之事實上處分權人等情，為
    兩造所不爭。系爭大樓於75年12月12日竣工，且為5 層以上
    之建築物，係作為辦公室及集合住宅使用，屬供公眾居住及
    工作之建築物，依竣工當時應適用之86年4月9日修正前建築
    技術規則建築設計施工篇第99條規定，固未就應設置幾處屋
    頂平台、面積得否合計加以限制，仍應設置樓梯通達可供避
    難使用之屋頂平台，其面積不得小於建築面積之1/2 ，亦不
    得於屋頂平台上增建建物。參諸系爭大樓使用執照平面圖標
    示系爭平台設有D8門，而對照門窗統計表項目12，編號D8為
    「甲門」；依臺北市建築管理工程處回覆原審之函文，堪認
    D8門應為甲種防火門。又觀系爭決議仍限制上訴人專用系爭
    平台之使用方式。衡諸系爭平台既屬系爭大樓全體區分所有
    權人共有，為維持系爭大樓安全及外觀之主要構造，且係供
    火災之避難場及通路、屋頂之出入口及裝設天線等目的使用
    ，系爭平台之專用方式依公寓大廈管理條例第3條第4款及第
    9 條第2、3項規定，自應受前揭公共使用目的之限制。再依
    附圖、建物登記謄本、原審勘驗筆錄、現場照片及上訴人之
    陳述暨證人即系爭大樓管理員吳治忠之證述所示，系爭增建
    物之面積合計達57.28平方公尺，而527號9樓層次面積為61.
    34平方公尺，則系爭增建物占用系爭平台之面積已逾93％；
    未遭系爭增建物占用部分，亦堆置大量盆栽；且上訴人於系
    爭大樓樓梯間通往系爭平台之通路上設有兩道門，均設置門
    鎖。於被上訴人提起本件訴訟前，系爭大樓之其他住戶無法
    使用系爭平台，其後上訴人雖將鑰匙交由管理員保管，然系
    爭大樓管理員上班時間為平日早上約6、7點至晚上6 點，是
    於夜間、例假日及國定假日，其他住戶均無從開啟上開門扇
    ，顯已阻礙住戶逃生通路，並大幅限縮住戶等候救援空間。
    再依原審勘驗結果，系爭大樓共有11樓、31戶，1至9樓為每
    層3戶，門牌為523、525、527號，10樓、11樓各2 戶，門牌
    為523、525號，大樓僅有1 部公用電梯，於緊急事故發生時
    ，住戶勢需經由電梯或安全梯儘快到達最近之屋頂平台避難
    ，殊無限制其他住戶僅能至523號、525號11樓屋頂平台避難
    之理。上訴人使用方式，實已致系爭平台喪失其作為防火避
    難空間、通路等設置目的而變更其用途，顯已逾越一般社會
    通念所能接受之管理使用方式，對全體住戶生命財產造成危
    害，自屬對其他共有人所有權之妨害，被上訴人自得本於共
    有權，請求上訴人拆除系爭增建物而除去其妨害，並無何權
    利濫用或違反誠信原則可言。從而，被上訴人依民法第 767
    條第1項中段、第821條規定，請求上訴人拆除系爭增建物，
    為有理由，應予准許等詞，為其判斷之基礎。
四、查公寓大廈管理條例係於84年6 月30日公布施行，而原審既
    認定系爭大樓係於75年12月12日竣工，則系爭增建物是否仍
    受該條例第9 條第2、3項規定之限制，已非無疑。原審未遑
    推闡明晰，逕認系爭增建物之使用方式應適用該條項規定，
    非無可議。再按86年4月9日修正前建築技術規則建築設計施
    工篇第99條係規定：「建築物在5 層以上之樓層供公眾使用
    時，應設置樓梯通達可供避難使用之屋頂平台，其面積不得
    小於建築面積之2分之1。在該面積範圍內不得建造其他設施
    」。查系爭大樓，係作為辦公室及集合住宅使用，共有11樓
    ，1至9樓為每層3戶，門牌為523、525、527號，10樓、11樓
    各2戶，門牌為523、525號，共用一部電梯；523號10樓房屋
    、527號9樓房屋係依同一建造執照興建等情，為原審認定之
    事實。再依卷附之使用執照記載建築面積第9 層為235.33平
    方公尺、10至11層各為168.92 平方公尺。即9層屋頂樓板面
    積235.33平方公尺扣除10層樓板面積168.92平方公尺，所餘
    約67平方公尺，即原審認定之系爭平台，其面積顯不足建築
    面積之2分之1，則該平台是否係該條文所指供公眾使用之避
    難平台，亦滋疑義。又系爭大樓使用執照十層樓平面圖標示
    系爭平台設有D8門，對照門窗統計表項目12，編號D8為「甲
    門」，另編號D1、D11、D12、D15 皆完整註記為甲種防火門
    （見第一審卷第65至66頁）。而參諸臺北市建築管理工程處
    之回函，雖謂D8門應為甲種防火門；然亦表示「惟該圖說標
    示內容係屬建築師簽證責任，仍應以建築師簽證圖說為準」
    （見原審卷第243至244頁），則該D8門是否屬甲種防火門？
    能否以該門之設置而得認系爭平台為避難平台？再依前揭使
    用執照之記載及三門牌建物共用一部電梯之情，避難平台似
    在523、525號第11層之屋頂平台。果爾，則上訴人於事實審
    辯稱：系爭大樓之門牌號碼雖分為523、525、527 號三戶，
    電梯、樓梯、走廊皆為共用，建築結構亦屬同一，關於逃生
    避難場所、路線應為一致處理，且供避難之屋頂平台公用設
    施，皆設於最高樓層即523、525號11樓屋頂上；系爭平台面
    積遠低於系爭大樓總面積之2分之1，自非屬該條規定之避難
    平台等語（見原審卷第81至83頁），是否不可採，非無再為
    研求之餘地。乃原審見未及此，遽認系爭平台為避難平台，
    不能為建築使用，自欠允洽。次查兩造不爭執上訴人於86年
    間購買527號9樓房屋時，系爭平台即已有A、C部分增建物，
    其再搭建B 部分增建物。系爭平台顯無供公眾使用為電梯機
    械室、冷暖房用設備、屋頂之出入口及裝設避雷針、共同天
    線等情。被上訴人於102年間購買523號10樓房屋時，已知系
    爭平台狀況，迄107 年其始提起本件訴訟。該增建物究竟如
    何影響其視野、通風、採光及逃難，能否以其有該事由，不
    顧上訴人已經區分所有權人會議決議由其取得系爭平台使用
    之權利？亦有斟酌之必要。乃原審未遑詳查，徒以上揭理由
    為上訴人不利之論斷，亦嫌疏略。上訴論旨，指摘原判決違
    背法令，求予廢棄，非無理由。
據上論結，本件上訴為有理由。依民事訴訟法第477條第1項、第
478條第2項，判決如主文。
中    華    民    國   110    年    11    月    4     日
                      最高法院民事第五庭
                          審判長法官  袁  靜  文  
                                法官  林  金  吾  
                                法官  陳  靜  芬  
                                法官  石  有  為  
                                法官  許  秀  芬  
本件正本證明與原本無異
                                      書  記  官
中    華    民    國   110    年    11    月    18    日